臺灣高等法院臺中分院刑事裁定
111年度毒抗字第1061號
抗  告  人  
即  被  告  鄭棋元



上列抗告人即被告因違反毒品危害防制條例案件，經檢察官聲請
強制戒治，不服臺灣彰化地方法院111年度毒聲字第615號，中華
民國111年10月4日所為之裁定（聲請案號：臺灣彰化地方檢察署
111年度聲戒字第89號、111年度毒偵字第606、1493號），提起
抗告，本院裁定如下：
    主  文
原裁定撤銷，發回臺灣彰化地方法院。
    理  由
一、本件抗告人即被告甲○○（下簡稱抗告人）之抗告意旨略以：
　㈠抗告人於民國111年8月24日入勒戒所接受矯正治療，在還未
    上戒毒課程前，就已經做了評估，斷定有無繼續施用之可能
    性，然評估說明手冊中，評估時間應在4至6週，而雲林二監
    附設勒戒所之流程，僅在2週就做完評估判定，且只簡單詢
    問姓名、有無會客、有無另案、什麼前科等語即在不到2分
    鐘之時間內結束，此一過程違背程序而有不當。
　㈡評估書表中，評估抗告人靜態因子52分、動態因子11分，究
    竟分數如何配置，根本無從答辯，況評估紀錄表中，以極少
    配分在於抗告人觀察勒戒階段之動態遷善表現，而以極大配
    分在於抗告人過往或即成事實之紀錄，甚至將家人有無藥物
    濫用、有無訪視、出所後有無與家人同住等非關個人事項納
    入評估標準，而未著重於觀察勒戒階段之矯正事實，如此之
    觀察勒戒保安處分與入監執行2月有何差異？而受觀察勒戒
    裁定者，會不會成為受強制戒治者，並不重視觀察勒戒期間
    的矯正復歸努力，而僅繫於心理醫師不到2分鐘之評估，極
    其草率與荒謬。
　㈢抗告人評估總分為63分，而家人沒來訪視佔了5分，依上而言
    ，在入所2週內就做了評估，又因防疫期間需隔離2週不得訪
    視接見，在此情形，評估即有明顯失當，扣除此部分之計分
    ，僅有58分，抗告人應不須接受強制戒治處分。況且，抗告
    人之父母年邁有病在身，妻子要照顧兩個小孩，還要上班賺
    錢，又要兼顧抗告人之父母及丈母娘（現在安養院），又中
    低收入戶的情況下，妻子還是擠出所剩無幾的休息時間，捎
    信來給抗告人鼓勵，妻子的兄長是精神病患，還要奔波於家
    裡、娘家及安養院三地，抗告人真的很不捨妻子的苦楚勞累
    。
　㈣抗告人根本從未看過「有無繼續施用毒品傾向證明書」及「
    有無繼續施用毒品傾向評估標準紀錄表」，而檢察官也未提
    出強制戒治之聲請表，提示給抗告人，遑論讓抗告人就評估
    紀錄表發表意見，與大法官釋字第737號解釋揭示對被告聽
    審權保障意旨有違。
　㈤在這段勒戒期間，抗告人吸收到了毒品與危害，深刻體會如
    何不再碰觸毒品，其實是有五大要素：第一、遠離毒友，轉
    換工作或搬遷新環境；第二、避免到高危險群情境場所；第
    三、建立新的人際關係及網絡，結交生活正常的新朋友；第
    四、學習處理壓力的轉移，以健康方式訓練自己；第五、尋
    找資源。以上五點，給了抗告人很大的啟示、決心與信心，
    一定能夠戒除毒癮。抗告人深知毒品之危害不只是家庭、社
    會，尤以國家動盪為甚大，抗告人在此期間恪守監規，努力
    尋找戒毒的方法，已有了答案，也立下重誓，今後一定不再
    碰毒品，懇請鈞院給予抗告人立志戒毒的機會，撤銷對抗告
    人之強制戒治處分等語。
二、按觀察、勒戒後，檢察官或少年法院（地方法院少年法庭）
    依據勒戒處所之陳報，認受觀察、勒戒人有繼續施用毒品傾
    向者，檢察官應聲請法院裁定或由少年法院（地方法院少年
    法庭）裁定令入戒治處所強制戒治，其期間為6個月以上，
    至無繼續強制戒治之必要為止，但最長不得逾1年，毒品危
    害防制條例第20條第2項定有明文。且該條例第20條第2項關
    於強制戒治之規定，係屬強制規定，只要觀察、勒戒後，經
    評定受觀察、勒戒人有繼續施用毒品傾向者，檢察官即應聲
    請法院裁定受觀察、勒戒人令入戒治處所強制戒治，法院無
    裁量餘地。次按有無繼續施用毒品傾向之評估標準，並非完
    全以受勒戒人勒戒後之結果為準，勒戒前之各種情況，仍應
    作為評估之依據，依勒戒處所評分說明手冊規定，係以前科
    紀錄與行為表現、臨床評估、社會穩定度，三項合併計算分
    數，每一大項皆有靜態因子與動態因子。而關於有無繼續施
    用毒品傾向之評估標準，法務部為因應毒品危害防制條例之
    修正及109年11月18日最高法院刑事大法庭109年度台上大字
    第3826號裁定意旨，乃邀集衛生福利部及專家學者、相關機
    關研商後，於110年3月26日以法矯字第11006001760號函修
    正頒布「有無繼續施用毒品傾向評估標準紀錄表」、「有無
    繼續施用毒品傾向評估標準評分說明手冊」，上開評分說明
    手冊載明判定之原則：「受觀察勒戒人入所後，經過2週時
    間的觀察、勒戒，由處所及醫療人員依據其各項紀錄、資料
    及觀察勒戒期間之行為表現，加以評分。在勒戒人入所4至6
    週後，可再做一次評估以做必要之評分修正。每一大項皆有
    靜態因子與動態因子。先以靜態因子分數評分，靜態因子分
    數總分在60分（含）以上為『有繼續施用毒品傾向』；60分以
    下，與動態因子分數相加，如果總分在60分（含）以上，為
    『有繼續施用毒品傾向』」，又評估標準紀錄表及說明手冊中
    「前科紀錄與行為表現」之第1題及第3題之計分方式修正如
    下(餘無修正)：㈠第1項「毒品犯罪相關司法紀錄」：計分方
    式修正為每筆(次)5分，總分上限為10分；㈡第3項「其他犯
    罪相關紀錄」：計分方式修正為每筆（次）2分，總分上限
    為10分。故有無「繼續施用毒品傾向」，係依具體個案之臨
    床實務及相關事證等情綜合判定，有其相當之專業依據及標
    準，且涉及專門醫學，又衡酌強制戒治之目的，係為協助施
    用毒品者戒斷毒品之心癮及身癮所為之一種保安處分類型，
    而該評估標準係將與判斷有無繼續施用傾向之相關因素加以
    列舉及量化，適用於每一位受觀察、勒戒處分之人，具一致
    性、普遍性、客觀性，以利執法者判定受勒戒人有無繼續施
    用毒品傾向，倘其評估由形式上觀察，無擅斷或濫權等明顯
    不當情事，法院應予尊重。惟強制戒治期間最長可達1年，
    剝奪人身自由程度與一般刑罰相類，且法律既明定觀察、勒
    戒之受處分人是否應再施以強制戒治，法院有為終局裁定之
    權責，則法院仍應在尊重專業判斷之前提下，審核該判斷結
    論之形成所根據之事實是否明確可信，以確實保障人權。
三、經查：
　㈠抗告人因施用第二級毒品案件，經由原審法院以111年度毒聲
    字第368號裁定應送勒戒處所觀察、勒戒後，自111年8月24
    日起入法務部矯正署彰化看守所附設勒戒處所執行觀察、勒
    戒，復於同年9月1日改入法務部矯正署雲林看守所附設勒戒
    處所繼續執行，嗣經法務部矯正署雲林看守所戒治所附設勒
    戒處所評分人員於111年9月23日評分結果，認被告⑴前科記
    錄與行為表現得32分（靜態因子：毒品犯罪相關司法紀錄7
    筆，上限10分，得分10分、首次毒品犯罪年齡為21至30歲，
    上限10分，得分5分、其他犯罪相關紀錄8筆，每筆2分，上
    限10分，得分10分、入所時尿液毒品檢驗有一種毒品反應，
    上限10分，得分5分，共計30分；動態因子：持續於所內抽
    菸，得分2分），⑵臨床評估得26分（靜態因子：有海洛因、
    安非他命之多重毒品濫用，上限10分，得分10分、有菸種類
    濫用，上限6分，得分2分、無注射使用，得分0分、使用期
    間超過1年，上限10分，得分10分，共計22分；動態因子：
    臨床綜合評估為中度，上限7分，得分4分，共計4分），⑶社
    會穩定度得5分（靜態因子：全職鐵工，得分0分、家人無藥
    物濫用，得分0分；動態因子：入所後無家人訪視，得分5分
    、出所後與家人同住，得分0分，共計5分）；以上⑴至⑶項合
    計63分（其中靜態因子分數共計52分、動態因子分數共計11
    分），綜合判斷為「有繼續施用毒品傾向」，此固有法務部
    矯正署雲林看守所111年9月26日雲所衛字第11140004930號
    函所檢附111年9月23日「有無繼續施用毒品傾向證明書」及
    「有無繼續施用毒品傾向評估標準紀錄表」等附卷可憑（參
    毒偵606號卷第154至157頁）。
　㈡惟前揭「有無繼續施用毒品傾向評估標準紀錄表」內關於抗
    告人之「臨床評估」部分，因其中「物質使用行為」之「多
    重毒品濫用」欄項下，經填載為「有，種類：Amphetamine 
    、Heroin」（本院按：即（甲基）安非他命、海洛因），並
    予以評分10分。然本案抗告人所犯僅係施用第二級毒品犯行
    ，已如前述，復經本院詳閱抗告人之前案紀錄表，除施用第
    二級毒品外，抗告人並無其他因施用第一級毒品犯行遭裁定
    觀察勒戒、強制戒治或判刑之前科紀錄，此有卷附刑案資料
    查註紀錄表、全國施用毒品案件紀錄表（參毒偵606號卷第2
    8至52頁）及臺灣高等法院被告前案紀錄表（參原審卷第9至
    36頁，本院卷第27至54頁）在卷可稽；且依卷內所附資料，
    亦未見抗告人除甲基安非他命以外，另有施用海洛因之相關
    事證。而依評估紀錄表之該項配分高達10分，倘若認定抗告
    人並無施用海洛因之情，而以「無多重毒品濫用」之「0分
    」計分，亦即扣除該項得分10分，將導致抗告人之總分降為
    53分（63-10＝53），而低於認定有繼續施用毒品傾向之標準
    ，則抗告人是否於甲基安非他命之外另有施用海洛因之行為
    ，影響本件抗告人究竟有無繼續施用毒品傾向事實之認定甚
    鉅。從而，上開評估紀錄表中關於抗告人之「多重毒品濫用
    」填載「有，種類：Amphetamine 、Heroin」並計分為10分
    ，是否與事實相符，在未有其他卷證可佐之情形下，即非無
    疑。本件抗告人是否確有繼續施用毒品之傾向，因攸關於其
    是否應接受強制戒治，自有再詳予查明必要。
四、綜上，原審裁定所據之有無繼續施用毒品傾向評估標準紀錄
    表，有上開應再予查明之處，本件於究明上情前，原審即以
    該評估標準紀錄表所載綜合評估後所得總分為63分，遽認抗
    告人有繼續施用毒品傾向，准予強制戒治，容有未洽。抗告
    人之抗告意旨雖未指摘及此，然因上開事項與現存形式上所
    見之卷證資料已有歧異之處，而整體影響本件抗告人究竟有
    無繼續施用毒品傾向事實之認定，本院無可據以為裁判，爰
    將原裁定撤銷，並為保障抗告人權益及兼顧其審級利益，將
    本件發回原審法院更為適當之裁定。
五、據上論斷，依刑事訴訟法第413條，裁定如主文。
中　　華　　民　　國　　111 　年　　11　　月　　15　日
　　　　　　刑事第七庭    審判長法　官  梁  堯  銘  
　　　　　　　　　　　　　　　  法　官  許  文  碩
　　　　　　　　　　　　　　　  法　官  王  鏗  普
以上正本證明與原本無異。
不得再抗告。
                                書記官  周  巧  屏  
  
中　　華　　民　　國　　111 　年　　11　　月　　15　　日